臺灣高等法院高雄分院民事判決
                                   110年度重家上字第10號
上  訴  人  許淮之  


訴訟代理人  游淑惠律師              
被上訴人    梅再興  
訴訟代理人  田崧甫律師
            王仁聰律師
上  一  人
複代 理 人  蔡桓文律師

上列當事人間請求夫妻剩餘財產分配事件，上訴人對於中華民國
110年5月31日臺灣高雄少年及家事法院109年度重家財訴字第3號
第一審判決提起上訴，本院於110年12月15日言詞辯論終結，判
決如下：
    主  文
上訴駁回。
第二審訴訟費用由上訴人負擔。
    事實及理由
一、被上訴人主張：兩造係於民國79年5月26日結婚，未約定夫
    妻財產制而應適用法定財產制，上訴人前於109年1月20日起
    訴請求判決離婚，故兩造夫妻剩餘財產分配基準日（下稱基
    準日）即應為109年1月20日。兩造於基準日在臺灣各自名下
    之財產價值應屬相當，而兩造在大陸地區則有兩間房屋，其
    一在武漢市（下稱系爭武漢房屋），係登記由兩造共有，權
    利範圍各1/2，另一間位於上海市○○區○○路000號18D之房屋
    （下稱系爭上海房屋），則係被上訴人出資購買後登記在上
    訴人名下。嗣兩造已於訴訟中協議互不請求除系爭上海、武
    漢房屋外其他剩餘財產之分配，而被上訴人之婚後財產為系
    爭武漢房產權利範圍1/2，上訴人之婚後財產則為系爭武漢
    房產權利範圍1/2及系爭上海房屋權利範圍全部，並合意系
    爭上海房屋於基準日之價值為3,500萬元，故雙方剩餘財產
    差額即僅為系爭上海房屋之價值3,500萬元，被上訴人得請
    求分配其半數即1,750萬元，爰依民法第1030條之1規定，請
    求上訴人如數給付等語，並於原審聲明：㈠上訴人應給付被
    上訴人1,750萬元。㈡願供擔保請准宣告假執行。
二、上訴人則以：被上訴人於91年間購買系爭上海房屋時，即已
    直接贈與上訴人，故未如系爭武漢房屋登記為兩造共有。又
    被上訴人於95、96年間，亦承諾將系爭上海房屋贈與上訴人
    ，以補償上訴人數十年來家用及2名女兒學費之支出，故系
    爭上海房屋係上訴人在兩造婚姻關係存續中因夫妻贈與而無
    償取得之財產，無須列入夫妻剩餘財產分配，被上訴人提起
    本件訴訟請求夫妻剩餘財產差額分配並無理由。退步言，縱
    認被上訴人得主張夫妻剩餘財產之差額分配，惟被上訴人長
    年未支付家庭生活費用及兩名子女之扶養費，並於102年間
    棄妻女不顧而離家出走，對於爾後上訴人財產之增加並無任
    何助益，故請求依民法第1030條之1第2項規定調整或免除被
    上訴人之分配額等語為辯。
三、原審判決被上訴人全部勝訴，上訴人就判決一部不服，提起
    上訴，上訴聲明：㈠原判決關於命上訴人給付超過875萬元部
    分，及該部分假執行之宣告均廢棄。㈡上開廢棄部分，被上
    訴人在第一審之訴及假執行之聲請均駁回。被上訴人答辯聲
    明：上訴駁回（上訴人其餘敗訴部分，未據上訴，已告確定
    ）。
四、本院之判斷；
  ㈠兩造前於79年5月26日結婚，上訴人於109年1月20日向原法院
    提起離婚訴訟，嗣於110年3月25日兩造成立訴訟上和解離婚
    等情，為兩造所不爭執，並有兩造戶籍謄本、起訴狀及和解
    筆錄（見原審婚字卷第31至33頁、第11頁、第247至248頁）
    在卷可證，堪信為真。
  ㈡按夫妻未以契約訂立夫妻財產制者，除本法另有規定外，以
    法定財產制為其夫妻財產制；而依法定財產制關係消滅時，
    夫或妻現存之婚後財產，扣除婚姻關係存續中所負債務後，
    如有剩餘，其雙方剩餘財產之差額，應平均分配，民法第10
    05條、第1030條之1第1項分別定有明文。本件兩造於79年5
    月26日結婚，婚後未約定夫妻財產制，自應以法定財產制為
    其夫妻財產制，並應以上訴人起訴請求離婚即109年1月20日
    為準計算雙方剩餘財產之分配。嗣兩造於原審協議互不請求
    系爭上海、武漢房屋以外之剩餘財產分配，而系爭武漢房屋
    兩造各分1/2，及系爭上海房屋於基準日之價值以3,500萬元
    計算等節（見原審家財訴卷第305頁至307頁），則本件兩造
    爭點應為：㈠系爭上海房屋是否為上訴人之婚後剩餘財產？㈡
    兩造之剩餘財產差額應為多少？應如何分配？茲分述如下：
　　1.系爭上海房屋為上訴人之婚後財產
　　　按夫妻之一方將其所買之不動產登記在他方名下者，其原
      因甚多，有借名、信託、贈與……等，故買受不動產之夫妻
      一方因其依法不能登記為所有權人，而以他方名義登記時
      ，尚不能逕謂夫妻之一方將其所買之不動產贈與他方（最
      高法院98年度台上字第1033號判決意旨參照），而妻之原
      有財產雖不排除夫之無償贈與，但必以有無償贈與契約之
      存在為前提，並非一經登記為妻名義，即可當然視為夫所
      贈與，如未能證明係贈與者，仍屬妻所有之婚後剩餘財產
      。上訴人主張被上訴人當初將單獨出資購買之系爭上海房
      屋，登記在上訴人名下，已足認兩造間有贈與之合意云云
      ，然此為被上訴人所否認，則上訴人就兩造間存有贈與合
      意應負舉證之責任。經查：
　　　⑴系爭上海房屋係被上訴人於兩造婚姻關係存續中之91年9
        月間出資購買，登並記為上訴人單獨所有乙節，為兩造
        所不爭執，並有被上訴人所提上海市房地產權證在卷可
        憑（見原審財訴字卷第17至23頁）。
　　　⑵證人即兩造次女梅○於原審到庭證稱購買系爭上海房屋的
        錢是被上訴人出的，那時兩造感情還可以，被上訴人答
        應上訴人不再選舉，全家飛去上海，被上訴人想在那邊
        開牛肉麵店，那時候飛去那邊只是想要買房子住，就是
        被上訴人先出錢，但簽文件的是上訴人，所以就登記在
        上訴人名下，但兩造當時共同認知是屬共同財產等語在
        卷（見原審婚字卷第125頁）；證人即上訴人姊姊許○楓
        證稱就其所知系爭上海房屋是上訴人的，但好像是被上
        訴人出錢購買，其不知為何會登記在上訴人名下等語（
        見原審家財訴卷第327頁）；證人即上訴人姊夫呂○宗證
        述系爭上海房屋登記在上訴人名下之原因其不清楚，被
        上訴人沒有說過要永遠登記在上訴人名下，其不知道丈
        夫把房子登記在妻子名下的意涵是不是贈與，其認為是
        夫妻互相打拼取得的房子，其也不清楚購買系爭上海房
        屋的錢是誰出的等語（見原審家財訴卷第335至337頁）
        ；證人即上訴人哥哥許○雄亦證稱當時其知道有系爭上
        海房屋，但登記在何人名下其不知道，其是最近才聽上
        訴人說是登記在上訴人名下等語（見重家財訴字卷第33
        9頁），本院衡以證人梅○為兩造之女，與兩造同屬至親
        ，亦曾與兩造共同生活，對兩造婚姻關係存續中之往來
        情形最為了解，而證人許○雄、許○楓及呂○宗分別為上
        訴人之兄、姊、姊夫，與上訴人之親誼較深，自不可能
        故為不利上訴人之陳述，然依其等前揭證詞，均無從認
        被上訴人出資購買系爭上海房屋時，係基於贈與之意思
        始登記在上訴人名下，是上訴人此部分主張，已難採信
        。
　　　⑶上訴人復以其於95、96年間要求被上訴人支付家庭生活
        費及子女扶養費時，被上訴人表示上訴人可自行出售系
        爭上海房屋支應，亦足認被上訴人已承諾贈與系爭上海
        房屋云云，並以證人梅○、許○楓、呂○宗、許○雄之證詞
        為證。然證人梅○證稱：某日在外婆家吃飯，兩造爭吵
        ，因為其與姊姊在美國讀書學費很高，上訴人說被上訴
        人都沒有支出家用和學費，被上訴人就說系爭上海房屋
        全部給上訴人去抵小孩生活費和學費，其認為那就是被
        上訴人口頭答應要贈與上訴人的意思等語在卷（見原審
        婚字卷第125頁）；證人許○楓、呂○宗、許○雄則均證稱
        某年初二兩造回娘家吃飯，當時上訴人在唸博士班，收
        入沒那麼好，吃飯時兩造因為被上訴人都沒有付出家庭
        生活費而發生爭吵，被上訴人就說如果上訴人沒有錢，
        反正系爭上海房屋登記在上訴人名下，可以讓上訴人賣
        掉去抵小孩子的教育及生活費用，這樣不就有錢了等語
        在卷（見原審家財訴字卷第329頁、第335頁、第339頁
        ），經核上開證人所述大致相符，應屬真實可採。兩造
        當時係因家庭生活費用之負擔發生爭吵，被上訴人於爭
        吵中雖謂上訴人如無力負擔，可出售系爭上海房屋以所
        得價金支應，然此應僅為被上訴遭指責時，表明其並無
        不願負擔攤家用，可以出售系爭上海房屋之價金支應所
        需費用之陳述，尚難憑此逕認被上訴人即有將系爭上海
        房屋贈與上訴人之意思，本院實難遽採為有利上訴人之
        認定。
　　　⑷上訴人另以兩造於105年6月間協議離婚之過程中，已達
        成由上訴人取得系爭上海房屋3/4之協議，被上訴人亦
        應受此協議之拘束云云，並提出兩造於105年6月間之往
        來訊息內容為證（見原審家財訴字卷第371至377頁）。
        然觀之該對話內容，被上訴人係先以「上海房子依原先
        協議，我得1/4，武漢房子你去公證，我就簽離婚協議
        書」等語，而上訴人則回以「上海的房1/4可以簽切結
        書給你，也沒意願卡你武漢的房子銷售，次序上就別挑
        了」等語，可見兩造於當時協議離婚之過程中，曾就系
        爭上海、武漢房屋如何分配進行討論，然上訴人於109
        年1月20日對被上訴人起訴請求離婚，足見兩造未能達
        成離婚協議，則當初以此為前提之財產分配，亦難認有
        拘束兩造之效力，上訴人謂其應取得系爭上海房屋3/4
        所有權尚非可採。再兩造於105年間協議離婚之過程中
        ，既仍就系爭上海房屋之所有權分配進行討論，反益徵
        兩造確未曾就系爭上海房屋達成贈與之合意，是上訴人
        主張系爭上海房屋係經被上訴人贈與而無償取得，確屬
        無憑。
　　　⑸綜上，系爭上海房屋係兩造婚姻關係存續中上訴人所取
        得並現存之婚後財產，且非屬其因繼承或其他無償贈與
        取得者，自應列入婚後剩餘財產而為分配，應堪認定。
　　2.被上訴人得請求平分兩造剩餘財產之差額　
　　　⑴按民法第1030條之1 第2項規定，依同條第1項平均分配
        剩餘財產顯失公平者，法院得調整或免除其分配額。其
        立法意旨，在使夫妻雙方於婚姻關係存續中所累積之資
        產，於婚姻關係消滅而雙方無法協議財產之分配時，由
        雙方平均取得，以達男女平權、男女平等之原則。惟夫
        妻之一方對於婚姻共同生活並無貢獻或協力，欠缺參與
        分配剩餘財產之正當基礎時，不能使之坐享其成，獲得
        非分之利益，於此情形，若就夫妻剩餘財產差額平均分
        配顯失公平者，法院始得依同條第2項規定調整或免除
        其分配額，以期公允（最高法院109年度台上字第2475
        號判決意旨參照），而後者既屬有利於被請求分配剩餘
        財產差額之一方，自應由被請求者負舉證之責。
　　　⑵上訴人雖以被上訴人婚後屢以選務繁忙及選舉支出甚鉅
        為由，長年未支付家庭生活費用及兩造子女之扶養費，
        甚至於102年間即棄妻女不顧而離家出走，對上訴人財
        產之增加並無任何助益，請求減少或免除被上訴人之分
        配額云云。然查，兩造於婚姻關係存續中所購置之不動
        產，除系爭上海房屋登記為上訴人所有，系爭武漢房屋
        登記為兩造共有外，尚有門牌號碼高雄市○○區○○路000
        巷0號9樓之1 及9樓之2房屋（下稱義○路房屋）登記為
        上訴人所有、高雄市○○區○○○路0號14樓之6房屋（下稱
        七○○路房屋）則登記為被上訴人所有，此有建物謄本在
        卷可按（見原審家財訴字卷第101、119頁，婚字卷第77
        至83頁）；又被上訴人主張上開不動產均為其出資購買
        ，且上訴人名下之VOLVO廠牌汽車亦為其支出80至100萬
        元所購買等語，上訴人除辯稱關於義○路房屋被上訴人
        僅出資100萬元，及被上訴人係因將家中HONDA車開壞了
        ，才去買VOLVO汽車歸還等語外，對其餘不動產及VOLVO
        汽車確均由被上訴人出資購置等情並未否認（見原審婚
        字卷第133至134頁、本院卷第90頁），被上訴人於婚後
        確有出資購買前開不動產及VOLVO汽車，應可認定，則
        被上訴人對兩造財產之累積，實有相當貢獻。至於上訴
        人主張被上訴人未支付子女扶養費、家庭生活必須費用
        等節，業為被上訴人所否認（見本院卷第89至90頁）；
        而上訴人於原審雖曾提出其自行製作之「代墊金額計算
        」及其匯予梅○之金額明細表格2紙（見原審婚字卷第18
        1至183頁），然所載金額並無具體依據、說明及憑證，
        尚難盡信，且夫妻就家庭生活及子女扶養費本應共同分
        擔，本院亦難憑此遽採為有利上訴人之認定。被上訴人
        對兩造婚後共同生活既非毫無貢獻或協力，本院自無從
        認由兩造平均分配剩餘財產差額有何顯失公平之情，是
        上訴人依民法第1030條之1第2項規定，請求減少或免除
        被上訴人之分配額，即無可採。
　　3.上訴人另以其係因被上訴人於原審承諾不執行上訴人在臺
      灣之房產，方同意系爭上海房屋以3,500萬元計價，然被
      上訴人於原審判決後竟對其聲請假執行，致其經濟陷入困
      境云云，然原審判決已分別對兩造為供擔保假執行及免為
      假執行之諭知，被上訴人於供擔保後聲請假執行，本屬其
      於訴訟上依法所得行使之權利，上訴人此部分所述，與本
      件實體請求尚無關聯，併此敘明。
　　4.系爭上海房屋應列入兩造夫妻剩餘財產之範圍，業如上述
      ，故兩造剩餘財產之差額即為系爭上海房產於基準日之價
      值3,500萬元。又被上訴人並無民法第1030條之1第2項所
      定平均分配顯失公平之情事，從而，被上訴人請求平均分
      配兩造夫妻剩餘財產分配差額共1,750萬元（計算式：3,5
      00萬元÷2＝1,750萬元），即屬有據。
五、綜上所述，被上訴人依民法第1030條之1第1項之規定，請求
    上訴人給付夫妻剩餘財產差額1,750萬元為有理由，應予准
    許，原審判命上訴人如數給付，並無違誤，上訴意旨指摘原
    判決該部分不當，求予廢棄改判，為無理由，應駁回上訴。
六、本件事證已臻明確，兩造其餘之攻擊或防禦方法及所用之證
    據，經本院斟酌後，認為均不足以影響本判決之結果，爰不
    逐一論列，附此敘明。
七、據上論結，本件上訴為無理由，判決如主文。　　
中　　華　　民　　國　 111　　年　　1 　　月　　12　　日
                      家事法庭
                        審判長法  官 蘇姿月
                              法  官 郭宜芳
                              法  官 謝雨真
以上正本證明與原本無異。
如對本判決上訴，須於判決送達後20日內向本院提出上訴狀，其
未表明上訴理由者，應於上訴後20日內向本院提出上訴理由書（
均須按他造當事人之人數附繕本）。上訴時應提出委任律師或具
有律師資格之人之委任狀，並依附註條文規定辦理。如委任律師
提起上訴者，應一併繳納上訴審裁判費。
中　　華　　民　　國　 111　　年　　1 　　月　　12　　日
                              書記官 陳勃諺
附註：
民事訴訟法第466條之1：
對於第二審判決上訴，上訴人應委任律師為訴訟代理人，但上訴
人或其法定代理人具有律師資格者，不在此限。
上訴人之配偶、三親等內之血親、二親等內之姻親，或上訴人為
法人、中央或地方機關時，其所屬專任人員具有律師資格並經法
院認適當者，亦得為第三審訴訟代理人。
第1項但書及第2項情形，應於提起上訴或委任時釋明之。